【裁判字號】    99,選訴,17
【裁判日期】    990721
【裁判案由】    賄選
【裁判全文】
臺灣屏東地方法院刑事判決              99年度選訴字第17號
公  訴  人  臺灣屏東地方法院檢察署檢察官
被      告  乙○○
選任辯護人  葉武侯律師
被      告  丙○○
指定辯護人  本院公設辯護人  甲○○
上列被告因違反公職人員選舉罷免法案件，經檢察官提起公訴（
98年度選偵字第88號），本院判決如下：
    主  文
丙○○對於有投票權之人，交付賄賂，而約其投票權為一定之行
使，處有期徒刑壹年捌月，緩刑伍年，並應向國庫支付新臺幣拾
萬元，褫奪公權年。
乙○○無罪。
    事  實
一、丙○○於民國98年12月5 日舉行投票之三合一選舉( 縣長、
    縣議員及鄉鎮市長選舉) ，為鹽埔鄉長候選人鄭雙銓、屏東
    縣第2 選區縣議員候選人葉明博助選，基於對於有投票權之
    人，交付賄賂，而約其投票權為一定之行使之犯意，於98年
    12月3 日晚間至屏東縣鹽埔鄉○○村○○路10巷24-2號林春
    敏住處，交付新台幣（以下同）2500元給林春敏( 林春敏家
    中有5 票) ，對於投票權之林春敏表示以每票500 元之代價
    ，約由林春敏及其家中有投票權之親人共5 人投票予鄭雙銓
    、葉明博，林春敏收下而應允之( 林春敏部分另經檢察官刑
    事訴訟法第253 條為不起訴處分) 。嗣經人檢舉後，由臺灣
    屏東地方法院檢察署檢察官指揮法務部調查局屏東縣調查站
    及屏東縣政府警察局里港分局查獲林春敏收受賄款(2500 元
    已扣押) ，嗣再循線查獲行賄之丙○○。
二、案經臺灣屏東地方法院檢察署檢察官指揮法務部調查局屏東
    縣調查站及屏東縣政府警察局里港分局調查後，由里港分局
    報告及檢察官分案偵查起訴。
    理  由
壹、證據能力部分：
一、被告丙○○部分：
    按傳聞法則之重要理論依據，在於傳聞證據未經當事人之反
    對詰問予以核實，乃予排斥，惟若當事人已放棄對原供述人
    之反對詰問權，於法院審判時表明同意該等傳聞證據可作為
    證據，基於證據資料愈豐富，愈有助於真實發現之理念，並
    貫徹刑事訴訟法修法加重當事人進行主義之精神，確認當事
    人對於證據能力有處分權之制度，傳聞證據經當事人同意作
    為證據，法院認為適當者，亦得為證據。另當事人於調查證
    據時，對於傳聞證據表示「沒有意見」、「對於證據調查無
    意見」，而未於言詞辯論終結前聲明異議，應視為已有將該
    等傳聞證據採為證據之同意，此刑事訴訟法第159 條之5 定
    有明文。檢察官、被告丙○○及其辯護人於本院準備程序時
    已表示對於全案傳聞證據之證據能力均無意見，同意作為本
    案之證據（見本院卷第28頁），依刑事訴訟法第159 條之5
    之規定，檢察官、被告丙○○及其辯護人均已同意本案傳聞
    證據均有證據能力，本院斟酌該等證據並非非法取得，亦無
    證明力明顯過低之情形，是該等證據，均得採為證據。
二、被告乙○○部分；
    按被告以外之人於審判外之言詞或書面陳述，除法律有規定
    者外，不得作為證據，刑事訴訟法第159 條第1 項定有明文
    。查本件證人即同案被告丙○○於警詢中所為之陳述，對於
    被告乙○○而言，具有被告以外之人審判外陳述之性質，屬
    傳聞證據，被告乙○○及其辯護人亦爭執上開證據之證據能
    力，且證人丙○○於本院審理時業已到庭以證人身分具結證
    述，證述內容與渠等於警詢中之證述相符，亦不符合刑事訴
    訟法第159 條之2 傳聞證據例外有證據能力之規定，是依上
    開說明，證人丙○○於警詢中所為之陳述，對於被告乙○○
    而言無證據能力，不得作為本案之證據。
貳、被告丙○○有罪部分：
一、上開犯罪事實，業據被告丙○○於警詢、檢察官偵查中及本
    院審理時坦白承認（98年度選他字第320 號卷第63、68-70
    、本院卷第28、62頁），核與證人林春敏於警詢及檢察官偵
    訊中證述情節相符（98年度選他字第320 號卷24-26 頁、33
    -35 頁）；又鄭雙銓、葉明博分別登記參選屏東縣鹽埔鄉長
    及縣議員第2 選區，俱為候選人，有屏東縣選舉委員會公告
    之台灣省第16屆鄉鎮市長選舉候選人登記冊及第17屆縣市議
    員選舉候選人登記冊各1 份附卷可參，此外，並有扣押物品
    清單1 份及林春敏提出之賄款2,500 元扣案可資佐證，堪認
    被告丙○○之任意性自白與事實相符，自可採為認定事實之
    證據。綜上所述，本件事證明確，被告犯行堪予認定。
二、核被告丙○○所為，係犯公職人員選舉罷免法第99條第1 項
    之對於有投票權之人交付賄賂罪。被告丙○○於警詢中及檢
    察官偵查時已自白全部犯行，依公職人員選舉罷免法第99條
    第5 項前段之規定，減輕其刑。爰審酌被告丙○○素行尚佳
    ，有臺灣高等法院被告前案紀錄表1 份附卷可按，不識字，
    家境貧困，有調查筆錄可按，為使特定候選人當選，以授受
    金錢之方式賄選，其行為足以破壞選舉制度之公平性及選賢
    舉才之功能，惟其賄選金額僅有2500元，行賄之人僅5 人，
    賄選規模甚小，犯後坦承犯行，表示悔意，態度良好等一切
    情狀，量處如主文所示之刑。又犯公職人員選舉罷免法第五
    章之罪，宣告有期徒刑以上之刑者，並宣告褫奪公權，公職
    人員選舉罷免法第113 條第3 項定有明文，且此項褫奪公權
    之宣告，寓有強制性，為刑法第37條第2 項之特別規定，不
    受宣告1 年以上有期徒刑之限制，法院自應優先適用（惟宣
    告褫奪公權之期間仍為1 年以上10年以下），是本件被告丙
    ○○所犯上開之罪，應併依上開規定予以宣告褫奪公權。再
    查被告丙○○前未曾受有期徒刑以上刑之宣告，有臺灣高等
    法院被告前案紀錄表1 份附卷可按，其因一時失慮，致罹刑
    章，諒經此偵審及科刑之教訓，當知所警惕，本院因認所宣
    告之刑，以暫不執行為適當，爰依刑法第74條第1 項第1 款
    規定，就被告所犯之罪宣告緩刑5 年，復審酌其等之教育程
    度、家庭狀況、社會地位、經濟能力及犯罪所生法益侵害之
    情節，併依刑法第74條第2 項第4 款規定，諭知被告應向國
    庫支付新台幣10萬元，以啟自新。
三、末按公職人員選舉罷免法第99條第3項固規定預備或用以行
    求期約或交付之賄賂，不問屬於犯人與否，沒收之。但如其
    賄賂已交付與有投票權之人收受，因收受者係犯刑法第143
    條第1項之投票受賄罪，其所收受之賄賂應依同法條第2項之
    規定沒收之，如全部或一部不能沒收時，追徵其價額。故犯
    投票行賄罪者，其已交付之賄賂，自應依刑法第143條第2項
    規定，於其對向共犯所犯投票受賄罪為沒收或追徵其價額之
    從刑宣告，不得再依上開公職人員選舉罷免法規定沒收（最
    高法院93年度台上字第5728號判決意旨參照）。本案扣案之
    林春敏所提出之賄款2,500元，係由被告丙○○交付予有投
    票權之林春敏，而經林春敏收受，揆諸前開說明，爰不於本
    案為沒收之諭知，附此敘明。
、乙○○無罪部分：
一、公訴意旨略以：被告乙○○曾擔任屏東縣鹽埔鄉新圍村村長
    ，於98年12月5 日舉行投票之三合一選舉( 縣長、縣議員及
    鄉鎮市長選舉) ，積極為鹽埔鄉長候選人鄭雙銓、屏東縣第
    2 選區縣議員候選人葉明博助選。被告乙○○於98年12月3
    日上午，至鹽埔鄉○○村○○路10巷24號被告丙○○住處，
    與被告丙○○共同基於對於有投票權之人，交付賄賂，而約
    其投票權為一定之行使之犯意聯絡，交付2500元給丙○○，
    囑其向有投票權之鄰居林春敏買票，要求林春敏投票給鹽埔
    鄉長候選人鄭雙銓及縣議員候選人葉明博。被告丙○○明知
    被告乙○○此舉係買票賄選，仍與其基於共同犯意而收下
    2500元，並於同（3 ）日晚間，至鹽埔鄉○○村○○路10
    巷24-2號林春敏住處，交付2500元給林春敏( 林春敏家中有
    5 票) ，要求林春敏及其家人投票給鄭雙銓、葉明博，林春
    敏明知該2,500 元係買票之賄款，仍予以收受而默示許以投
    票權之一定行使，因認被告乙○○涉有公職人員選舉罷免法
    第99條第1 項之對於有投票權人交付賄賂罪嫌。
二、本件公訴人認被告乙○○有上揭犯嫌，乃以被告丙○○之證
    述、證人林春敏之證詞、林春敏提出經扣押之賄款2,500 元
    、「鄉長候選人暨縣議員候選人參選說明會及按戶拜訪日期
    」行程表1 份、被告乙○○所使用手機門號0000000000號於
    98年12月3 日之通話紀錄、被告丙○○所使用手機門號0000
    000000號於98年12月3 日之通話紀錄、被告乙○○所使用手
    機門號0000000000與被告丙○○所使用手機門號0000000000
    號自98年11月1 日至12月17日止通話聯絡紀錄、被告乙○○
    電話簿影本、屏東縣選舉委員會公告之台灣省第16屆鄉鎮市
    長選舉候選人登記冊及第17屆縣市議員選舉候選人登記冊各
    1 份為其主要論據。訊據被告乙○○堅決否認有何交付被告
    丙○○2,500 元向林春敏行賄之犯行，並辯稱：我否認有檢
    察官所起訴的犯罪事實，我手、腳都不方便，不可能叫我去
    買票，我去年有中風，是在選舉前，我沒有拿錢給丙○○等
    語。
三、按犯罪事實應依證據認定之，無證據不得認定犯罪事實。不
    能證明被告犯罪者，應諭知無罪之判決，刑事訴訟法第154
    條、第301 條第1 項分別定有明文。次按，認定犯罪事實所
    憑之證據，雖不以直接證據為限，間接證據亦包括在內，然
    而無論直接或間接證據，其為訴訟上之證明，須於通常一般
    之人不致有所懷疑，而得確信其為真實之程度者，始得據為
    有罪之認定，倘其證明尚未達到此一程度，而有合理之懷疑
    存在時，即無從為有罪之認定，最高法院76年台上字第4986
    號判例可資參照。
四、經查：
(一)、被告丙○○於98年12月5 日舉行投票之三合一選舉，為鹽埔
    鄉長候選人鄭雙銓、屏東縣第2 選區縣議員候選人葉明博助
    選，基於對於有投票權之人，交付賄賂，而約其投票權為一
    定之行使之犯意，於98年12月3 日晚間至屏東縣鹽埔鄉○○
    村○○路10巷24-2號林春敏住處，交付2,500 元給林春敏(
    林春敏家中有5 票) ，對於投票權之林春敏表示以每票500
    元之代價，約由林春敏及其家中有投票權之親人共5 人投票
    予鄭雙銓、葉明博，林春敏收下而應允之事實，已如上開被
    告丙○○有罪部分理由欄所述，此部分之事實堪以認定。
(二)、公訴人雖以被告丙○○之證述作為認定被告乙○○犯罪之證
    據。惟觀諸被告丙○○於檢察官偵查時先則陳稱：我於98年
    12月3 日下午7 時許去林春敏住處，當時有拿2500元及一張
    鄉長候選人登記第1 號鄭雙銓的宣傳單給他，我只有告訴他
    鄉長1 號的，拜託一下，我交給林春敏的2500元是乙○○交
    給我，鄉長候選人登記第1 號鄭雙銓的宣傳單是我自己在家
    裡隨手拿的，乙○○將2500元交給我，要我拿給林春敏，我
    就隨手拿一張鄉長候選人登記第1 號鄭雙銓的宣傳單，問他
    是不是這位，乙○○向我點頭示意說是，現金2,500 元是乙
    ○○在98年12月3 日上午8 時許在我住處交給我的等語（98
    年度選他字第320 號卷第61-65 頁）。丙○○於檢察官偵查
    中後來改稱：我有向林春敏買票，是在投票日那個星期四晚
    上八、九點許，地點在他家，我拿錢給他就走了，我拿了
    2500元給他，沒有給他傳單，我拿1 號的傳單給他看，看完
    後我就將傳單丟棄，乙○○是在我拿給林春敏的同一天早上
    約10時許把錢拿給我，（問：你在警詢時說是8 時，到底是
    幾點? ）大約8 時許。我確定乙○○拿2,500 元給我，要我
    去向林春敏買票，他騎機車經過我家，下車拿錢給我後就離
    開等語（98年度選他字第320 號卷第68-70 頁、第91-92 頁
    ）。但檢察官向本院聲請羈押丙○○時，丙○○於本院法官
    訊問時陳稱：給林春敏的錢是朋友拿給我的，我不知道他的
    名字，也不知道他住何處，他是女的等語（本院98年度聲羈
    字第349 號卷第5-6 頁）。丙○○於本院審理中結證：縣議
    員及鄉鎮市長選舉被告乙○○拿錢來，沒有說支持誰，同時
    拿一個選幾號單給我看，錢是選舉前交給我，時間我忘記了
    ，給我2,500 元，二張一千元，一張五百元，在我家旁邊別
    人車庫交給我，沒有其他人看到，只有我們二人，那時好像
    晚上，二千五百元交給我，我交給林春敏二千五百元，我將
    乙○○交給我選誰的單子交給林春敏，一票多少錢，我不知
    道，我把錢全部給他，乙○○有交代將錢交給林春敏。（問
    ：剛才說乙○○拿錢給你是晚上？）我忘記了。（問：之前
    你在警訊說98年12月3 日早上8 點在你家，乙○○交二千五
    百元給你，是否記得？）忘記了。（問：到底是乙○○早上
    拿錢給你或晚上？）我忘記了，我拿給林春敏時，沒有講什
    麼人的錢，我將單子拿給他看，我拿單子號碼給林春敏他看
    幾號，我拿錢給林春敏他就收，沒有走路工，我說大家都是
    朋友，拿給我我就拿去。林春敏指責我，說我拿給他是要買
    票，我沒有跟他說是買票，我也不知道他為何收。我從乙○
    ○手中拿到錢，到轉交給林春敏，差不多二十分鐘我就拿給
    他，林春敏住在我家前面等語（本院卷第頁）。證人丙○○
    就被告乙○○何時拿該賄選款項2,500 元給伊，於偵查中先
    則稱98年12月3 日上午8 時，後則稱同日上午10時，經檢察
    官向其確認時，又改稱上午8 時。於本院審理中則證稱：好
    像是晚上，…，我從乙○○手中拿到錢再轉交給林春敏，差
    不多二十分鐘等語，經辯護人質疑後，又改稱忘記了；就乙
    ○○有無拿競選傳單給伊，丙○○於偵查中稱：乙○○拿了
    錢給我就離開，沒有沒傳單等語；於本院審理中改稱：乙○
    ○錢拿來，沒有說支持誰，同時拿一個選幾號單給我看等語
    ；另於檢察官向本院聲請羈押丙○○時，丙○○於本院法官
    訊問時陳稱：給林春敏的錢是朋友拿給我的，他是女的等語
    。丙○○就被告乙○○交付上開2,500 元之時間、有無交付
    傳單，所證述之情節前後不同，甚至陳稱交付金錢的人是女
    性，是丙○○之證述前後不一，顯有可疑，已難信為真實。
(三)、又扣案之「鄉長候選人暨縣議員候選人參選說明會及按戶拜
    訪日期」行程表1份、被告乙○○電話簿影本及卷附之乙○
    ○與丙○○手機之通話聯絡紀錄，僅能證明被告乙○○確有
    意幫候選人助選及其與被告丙○○熟識，而手機通話聯絡紀
    錄亦能證明被告乙○○在98年11月30日至98年12月21日間其
    撥接電話之對象及乙○○當時所在之地點，但均無法佐證被
    告乙○○交付金錢予丙○○之事實。上開丙○○之證述，前
    後不一，已有瑕疵，被告乙○○是否確有交付該2,500 元予
    丙○○，囑其轉交林春敏，顯有可疑，且僅有丙○○之證述
    ，並無其他證據足資補強丙○○之證述與事實相符，其為訴
    訟上之證明，尚未達於通常一般之人不致有所懷疑，而得確
    信其為真實之程度，自難僅以丙○○之證詞據為被告乙○○
    有罪之認定。而本院又查無其他積極證據足以證明被告丙○
    ○交付林春敏之2,500 元係被告乙○○交付，公訴人所舉之
    證據因此尚不足以證明被告乙○○確有賄選之犯行，不能證
    明被告犯罪，揆諸前開法律規定及判例意旨，依法應諭知無
    罪之判決。
據上論斷，應依刑事訴訟法第299 條第1 項前段、第301 條第1
項，公職人員選舉罷免法第99條第1項、第5項前段、第113條第3
項，刑法第11條前段、第37條第2項、第74條第1項第1款、第2項
第4款，判決如主文。
中    華    民    國    99    年    7     月    21    日
                  刑事第一庭    審判長法  官  潘正屏
                                      法  官  黃紀錄
                                      法  官  涂裕洪
以上正本證明與原本無異。
如不服本判決應於收受本判決送達後十日內向本院提出上訴書狀，
其未敘述上訴理由者，並得於提起上訴後十日內向本院補提理由
書狀（均須按他造當事人之人數附繕本）「切勿逕送上級法院」
中    華    民    國    99    年    7     月    21    日
                                      書記官  卓春成
附錄本判決論罪科刑法條：
公職人員選舉罷免法第99條
對於有投票權之人，行求期約或交付賄賂或其他不正利益，而約
其不行使投票權或為一定之行使者，處3 年以上10年以下有期徒
刑，得併科新臺幣1 百萬元以上1 千萬元以下罰金。

司法院資訊處製作；財團法人民間司法改革基金會備份。
